ACORDAO-COMPLETO-2532061

ACÓRDÃO 1903/2022 ATA 12/2022 - SEGUNDA CÂMARA

VISTOS, relatados e discutidos estes autos em que se analisa ato de concessão de aposentadoria emitido pela Universidade Federal de Minas Gerais. 
ACORDAM os Ministros do Tribunal de Contas da União, reunidos em Sessão da 2ª Câmara, ante as razões expostas pelo Relator, e com fulcro no art. 71, incisos III e IX, da Constituição Federal e nos arts. 1º, inciso V, e 39, inciso II, da Lei 8.443/1992, c/c o art. 259, inciso II, do Regimento Interno/TCU, em:
9.1. considerar ilegal a concessão de aposentadoria em favor da Sra. Selma Regina Jesus Nogueira e negar registro ao correspondente ato; 
9.2. dispensar o ressarcimento das quantias indevidamente recebidas de boa-fé pela interessada, consoante o disposto no Enunciado 106 da Súmula da Jurisprudência do TCU;
9.3. determinar à Universidade Federal de Minas Gerais, no prazo de 15 (quinze) dias a contar da ciência desta Deliberação, que:
9.3.1. faça cessar os pagamentos decorrentes do ato ora impugnado, sujeitando-se a autoridade administrativa omissa à responsabilidade solidária, nos termos do art. 262, caput, do Regimento Interno/TCU;
9.3.2. dê ciência do inteiro teor desta Deliberação à Sra. Selma Regina Jesus Nogueira, alertando-a de que o efeito suspensivo proveniente da interposição de possíveis recursos perante o TCU não a exime da devolução dos valores percebidos indevidamente após a respectiva notificação, caso os recursos não sejam providos, encaminhando, no prazo de 30 (trinta) dias, comprovante da referida ciência a este Tribunal; e
9.3.3. emita novo ato de concessão de aposentadoria em favor da Sra. Selma Regina Jesus Nogueira, livre da irregularidade verificada, e promova seu cadastramento no sistema e-Pessoal, submetendo-o a este Tribunal, nos termos da IN/TCU 78/2018.

Ato de concessão de aposentadoria emitido pela Universidade Federal de Minas Gerais.

Segunda Câmara

Universidade Federal de Minas Gerais.

3. Interessada: Selma Regina Jesus Nogueira (XXX.330.396-XX).

13.1. Ministros presentes: Bruno Dantas (Presidente), Augusto Nardes e Antonio Anastasia.
13.2. Ministro-Substituto convocado: Marcos Bemquerer Costa (Relator).

MARCOS BEMQUERER

Adoto como Relatório, com os pertinentes ajustes de forma, a instrução da Secretaria de Fiscalização de Integridade de Atos e Pagamentos de Pessoal e de Benefícios Sociais - Sefip por meio da qual foi analisada a concessão de aposentadoria em favor da Sra. Selma Regina Jesus Nogueira, ex-ocupante do cargo de Assistente de Administração da Universidade Federal de Minas Gerais, e que teve a concordância do Dirigente daquela Unidade (peças 5 e 6) : 
"EXAME TÉCNICO 
Exame das Constatações
9. Ato: 46606/2018 - Inicial - Interessada: Selma Regina Jesus Nogueira (XXX.330.396-XX) 
9.1. Parecer do Controle Interno: considerar o ato legal.
 Constatações e análises: 
9.2.1. Houve o registro de pelo menos uma rubrica com 'Denominação para análise pelo TCU = 10289 - DECISAO JUDICIAL N TRAN JUG AP - R$ 572,21'.
Justificativa do Gestor de Pessoal: não há. Verificação efetuada no âmbito do TCU.
Análise do Controle Interno: não há. Verificação efetuada no âmbito do TCU.
Análise da Equipe Técnica: ilegal.
	Trata-se parcela remuneratória intitulada como 'DECISAO JUDICIAL N TRAN JUG AP', no valor de R$ 572,21, paga com base em decisão judicial não transitada em julgado proferida no processo 29847-74.2013.4.01.3800, que tramita na 22ª Vara Federal de Belo Horizonte/MG, [no qual] a servidora obteve decisão favorável no sentido impedir que a Universidade Federal de Minas Gerais retirasse o pagamento das Horas Extras incorporadas aos seus proventos.
	O entendimento deste Tribunal é no sentido de que a hora extra é vantagem própria do regime celetista e, por isso, incompatível com o regime estatutário. A manutenção de pagamentos relativos a essa vantagem apenas seria admissível se fosse necessário assegurar, imediatamente após a transposição ao Regime Jurídico Único (RJU) , a irredutibilidade da remuneração. Nessa hipótese, a vantagem seria paga sob a forma de VPNI e paulatinamente compensada nos aumentos subsequentes conferidos ao funcionalismo, até seu completo desaparecimento. Nesse sentido foi o Acórdão 3787/2020-TCU-Primeira Câmara, de relatoria do Ministro Vital do Rêgo.
	No caso concreto, após a transposição ao RJU, diversas leis reestruturaram a carreira da servidora, tais como as Leis 11.091/2005, 12.702/2012 e 13.327/2016.
	Assim, entende-se que não há respaldo legal para manutenção do pagamento de horas extras após a transposição ao RJU e das citadas leis que reestruturaram a carreira.
	É evidente que não cabe ao TCU discutir ou desconstituir decisões judiciais transitadas ou não em julgado. Não pode o TCU negar a força da decisão judicial, por discordar de seus fundamentos e, muito menos, determinar o descumprimento da sentença, ainda que flagrantemente ilegal, injusta e incorreta.
	Todavia, a existência de decisão judicial ou administrativa contrária ao entendimento do TCU não impede a apreciação do ato para fins de registro. Em apreciação de atos de pessoal, o TCU pode manifestar entendimento diferente do declarado por outras instâncias do Poder Judiciário ou da Administração Pública, inclusive mediante o julgamento pela ilegalidade dos atos de aposentadoria amparados por decisão judicial.
	O TCU exerce a sua jurisdição independentemente das demais instâncias. O Tribunal possui competências próprias e privativas, estatuídas pela Constituição Federal e pela sua Lei Orgânica, inexistindo vinculação entre o processo do TCU e outro versando sobre idêntica matéria no âmbito do Poder Judiciário ou da Administração Pública.
	Portanto, o TCU pode promover apreciação de mérito pela ilegalidade de ato de pessoal, em posição contrária ao decidido pelo Poder Judiciário. Todavia, respeitando a instância judicial, não serão propostas por esta Unidade Técnica determinações para a supressão da parcela incorporada com amparo em decisão judicial.
	Nesse caso, por se tratar de decisão não transitada em julgado, cabe determinação ao órgão de origem que acompanhe o desfecho da decisão judicial supracitada, devendo retirar a vantagem caso a União obtenha êxito no recurso ou ela seja modificada até o seu trânsito em julgado.
9.2.2. Ato com anexo do tipo Sentença Judicial (29847-74.2013.4.01.3800) .
a. Justificativa do Gestor de Pessoal: não há. Verificação efetuada no âmbito do TCU.
b. Análise do Controle Interno: não há. Verificação efetuada no âmbito do TCU.
c. Análise da Equipe Técnica: ilegal.
	[A] jurisprudência do TCU ensina que tais valores pagos a título de horas extras já deveriam ter sido absorvidos pelos sucessivos planos de carreira em benefício de todas as carreiras do serviço público.
9.3. O quadro resumo de ocorrências e, quando for o caso, o detalhamento da norma legal e da jurisprudência para as inconsistências acima elencadas encontram-se no anexo II dessa instrução. 
 (...) 
CONCLUSÃO
10.	A abrangência e a profundidade das verificações levadas a efeito fundamentam convicção de que o ato 46606/2018 pode ser apreciado pela ilegalidade, em razão das irregularidades apontadas no item Exame das Constatações desta instrução, que representam afronta à legislação e à jurisprudência de referência.
PROPOSTA DE ENCAMINHAMENTO
Ante o exposto, com fundamento no art. 71, inciso III, da Constituição Federal, nos arts. 1º, inciso V, e 39, incisos I e II, da Lei 8.443/1992, [bem como] no art. 260 do Regimento Interno/TCU, propõe-se: 
11.1. considerar ilegal e recusar registro do ato de aposentadoria de Selma Regina Jesus Nogueira, do quadro de pessoal da Universidade Federal de Minas Gerais, (...) ; 
11.2. com fulcro no art. 262, caput, do Regimento Interno/ TCU, determinar à Universidade Federal de Minas Gerais que: 
	11.2.1. promova a exclusão, no prazo 15 (quinze) dias, contados a partir da ciência desta deliberação, da rubrica apontada em face de manifesta ilegalidade, segundo entendimento pacífico do TCU, uma vez que [ela] já deveria ter sido absorvida pelos sucessivos planos de carreira, sujeitando-se a autoridade administrativa omissa à responsabilidade solidária; 
	11.2.2. dispense a devolução dos valores indevidamente recebidos de boa-fé até a data da ciência, pela Universidade Federal de Minas Gerais, do acórdão que vier a ser proferido, com base no Enunciado 106 da Súmula da Jurisprudência do TCU;
	11.2.3. no prazo de trinta dias, contados da ciência da decisão, envie a este Tribunal documentos comprobatórios de que a interessada cujo ato foi impugnado está ciente do julgamento deste Tribunal; 
	11.2.4. na hipótese de desconstituição da decisão judicial que tem amparado o pagamento da rubrica judicial, faça cessar o seu pagamento, ora impugnado por esta Corte, sob pena de responsabilidade solidária da autoridade administrativa omissa, nos termos do art. 262 do Regimento Interno/TCU; 
	11.2.5. dê ciência, no prazo de quinze dias, contados da notificação, do inteiro teor desta deliberação à interessada, alertando-a de que o efeito suspensivo proveniente da interposição de eventuais recursos junto ao TCU não a exime da devolução dos valores percebidos indevidamente, caso o recurso não seja provido."
2.	O Ministério Público junto ao TCU, representado pelo Procurador Marinus Eduardo de Vries Marsico, manifestou-se de acordo com a proposta da Sefip (peça 7) .
	É o Relatório.

não há.

Procurador Marinus Eduardo De Vries Marsico.

PESSOAL. APOSENTADORIA. HORA EXTRA JUDICIAL. INCOMPATIBILIDADE DE VANTAGEM TRABALHISTA DO REGIME CELETISTA COM O REGIME ESTATUTÁRIO. PRECEDENTES E ENUNCIADO DE SÚMULA DA JURISPRUDÊNCIA DO TCU. ILEGALIDADE DA CONCESSÃO, COM NEGATIVA DE REGISTRO DO ATO. DETERMINAÇÕES. 1. A hora extra judicial é vantagem própria do regime celetista e, por isso, incompatível com o regime estatutário. 2. A manutenção de pagamentos relativos à vantagem de hora extra judicial apenas seria admissível se fosse necessário assegurar, imediatamente após a transposição ao Regime Jurídico Único, a irredutibilidade da remuneração. 3. Na hipótese acima, a vantagem seria paga sob a forma de Vantagem Pessoal Nominalmente Identificada - VPNI e paulatinamente compensada nos aumentos subsequentes conferidos ao funcionalismo, até seu completo desaparecimento.

APOSENTADORIA (APOS)

Secretaria de Fiscalização de Integridade de Atos e Pagamentos de Pessoal e de Benefícios Sociais - Sefip.

Em apreciação o ato de concessão de aposentadoria emitido pela Universidade Federal de Minas Gerais em benefício da Sra. Selma Regina Jesus Nogueira, ex-servidora ocupante do cargo de Assistente em Administração daquela instituição de ensino. 
2.	Preliminarmente, esclareço que o ato em questão deu entrada nesta Corte de Contas em 2018 (peça 3, p. 1) , não se aplicando a sistemática de "registro tácito" pelo decurso de mais de cinco anos definida mediante o Acórdão 122/2021-TCU-Plenário (Relator Ministro Walton Alencar Rodrigues) , em observância ao que restou decidido pelo Supremo Tribunal Federal no Recurso Extraordinário 636.553. 
3. 	A Secretaria de Fiscalização de Integridade de Atos e Pagamentos de Pessoal e de Benefícios Sociais - Sefip constatou, no ato concessório da interessada, o pagamento de rubrica referente a horas extras decorrente de decisão judicial.
4. 	Após examinar a matéria, a unidade técnica concluiu pela incompatibilidade do pagamento dessa rubrica, de origem celetista, com o regime estatutário da ex-servidora, ainda que amparada em decisão judicial.
5.		Assim, a unidade instrutiva, com base na jurisprudência pacificada do TCU sobre a hora extra judicial, propôs a ilegalidade da concessão de aposentadoria da Sra. Selma Regina Jesus Nogueira, com a negativa de registro do correspondente ato, além de expedição de determinação ao órgão de origem para cessar o pagamento da vantagem impugnada caso seja desconstituída a decisão judicial que tem amparado o pagamento da rubrica judicial, sob pena de responsabilidade solidária da autoridade administrativa omissa, nos termos do art. 262 do Regimento Interno/TCU. 
6.	O Ministério Público junto ao TCU, representado pelo Procurador Marinus Eduardo de Vries Marsico, concordou com a proposta de encaminhamento formulada pela unidade especializada. 
7. 	Acolho, desde logo, a proposta constante dos pareceres da Sefip e do MP/TCU, no sentido da ilegalidade da concessão de aposentadoria ora em apreço. 
8.	No que tange aos efeitos financeiros da vantagem impugnada, entendo que se deve determinar ao órgão de origem para que promova, desde logo, a exclusão da rubrica hora extra judicial em face de manifesta ilegalidade, uma vez que o seu pagamento não encontra respaldo na jurisprudência deste Tribunal. 
9.	Preliminarmente, cumpre destacar que a jurisprudência do TCU acerca do pagamento de hora extra judicial está pacificada, no sentido de que tal parcela é uma vantagem própria do regime celetista e, por isso, incompatível com o regime estatutário da Lei 8.112/1990. 
10.	A manutenção de pagamentos relativos a essa rubrica, no regime estatutário, apenas seria admissível na forma de Vantagem Pessoal Nominalmente Identificada - VPNI para gradualmente ser compensada nos aumentos subsequentes conferidos ao funcionalismo, até seu completo desaparecimento. Eis alguns enunciados extraídos da ferramenta "Jurisprudência Selecionada": 
	(Acórdãos 831/2019, rel. Min. Ana Arraes; e 5.922/2014, rel. Min. José Jorge, ambos da 2ª Câmara; Acórdãos 2.828/2016, rel. Min. Benjamin Zymler; 2.420/2017, rel. Min. Subst. Weder de Oliveira; e 3.787/2020, rel. Min. Vital do Rêgo, todos da 1ª Câmara) 
"A hora extra judicial é vantagem própria do regime celetista e, por isso, incompatível com o regime estatutário. A manutenção de pagamentos relativos a essa vantagem apenas seria admissível se fosse necessário assegurar, imediatamente após a transposição ao Regime Jurídico Único (RJU) , a irredutibilidade da remuneração. Nessa hipótese, a vantagem seria paga sob a forma de VPNI e paulatinamente compensada nos aumentos subsequentes conferidos ao funcionalismo, até seu completo desaparecimento." 
 (Acórdão 1176/2007-TCU-Primeira Câmara, rel. Min. Augusto Nardes) 
"Não cabe incorporar a remuneração de horas extraordinárias prestadas por servidor submetido ao regime CLT, em face da peculiaridade das normas administrativas que regem o serviço público, limitadoras da incidência de legislação trabalhista. Aceita-se essa incorporação a partir do princípio da irredutibilidade de remuneração, sob a forma de vantagem pessoal nominalmente identificada." 
11.	 A propósito, a matéria há tempo já se encontra sumulada nesta Corte de Contas: 
 (Enunciado 241 da Súmula de Jurisprudência do TCU) 
"As vantagens e gratificações incompatíveis com o Regime Jurídico Único, instituído pela Lei nº 8.112, de 11-12-90, não se incorporam aos proventos nem à remuneração de servidor cujo emprego, regido até então pela legislação trabalhista, foi transformado em cargo público por força do art. 243 do citado diploma legal." 
12. 	Conforme consta do ato concessório (peça 3, p. 6-8) , o pagamento da multicitada rubrica de hora extra está amparado em sentença judicial antecipatória de tutela proferida em 19/06/2013 pela Justiça Federal de 1º grau em Minas Gerais, em sede de Ação Ordinária.
13.	Contudo, ainda que se tratasse de sentença de mérito transitada em julgado, não há que se falar em ofensa ao princípio da coisa julgada, que em tese ampararia a continuidade do pagamento da parcela de hora extra oriunda do regime da CLT. Nesse sentido, trago à baila trecho do Voto do Ministro Benjamin Zymler que embasou o Acórdão 18204/2021-TCU-Primeira Câmara: 
"Em exame, a aposentadoria da sra. (...) , ex-servidora da Universidade Federal do Rio Grande do Sul. 
2.	Instruindo o feito, a Secretaria de Fiscalização de Integridade de Atos e Pagamentos de Pessoal e de Benefícios Sociais (Sefip) propugna a negativa de registro do ato em face da inclusão, nos proventos, de forma destacada, de parcela alusiva a 'horas extras', supostamente amparada por decisão judicial. 
3.	 O Ministério Público, em cota simples, põe-se de acordo. 
4.	Acompanho as conclusões dos pareceres, por seus fundamentos. 
5.	De fato, a inclusão, em caráter permanente, de horas extras na remuneração ordinária de servidores estatutários vai de encontro ao pacífico entendimento desta Corte no sentido de que gratificações e vantagens próprias do regime da Consolidação das Leis do Trabalho (CLT) não se estendem automaticamente ao regime da Lei 8.112/1990. 
6.	Na realidade, uma vez alterada a situação jurídica do servidor, a continuidade de pagamentos da espécie apenas se admite quando necessária à preservação do montante de sua remuneração anterior, em observância ao princípio da irredutibilidade salarial. Ainda assim, nesse caso, a eventual diferença deve ser paulatinamente compensada sempre que alterada a estrutura de retribuição do cargo do beneficiário, até sua completa absorção (cf. Decisão 100/2002-2ª Câmara) . Aliás, o Decreto-Lei 200/1967, em seu art. 103, é mesmo expresso nesse sentido: 
'Art. 103. Todo servidor que estiver percebendo vencimento, salário ou provento superior ao fixado para o cargo nos planos de classificação e remuneração, terá a diferença caracterizada como vantagem pessoal, nominalmente identificável, a qual em nenhuma hipótese será aumentada, sendo absorvida progressivamente pelos aumentos que vierem a ser realizados no vencimento, salário ou provento fixado para o cargo nos mencionados planos.' 
7.	Tal entendimento, vale dizer, é há muito esposado pelo Supremo Tribunal Federal (STF) , consoante se pode depreender da ementa do MS 22455/DF, publicada no Diário da Justiça de 7/6/2002: 
'Mandado de segurança contra ato imputado ao Presidente do Tribunal de Contas da União. Ato administrativo que determinou a suspensão de pagamento de horas extras incorporadas aos salários dos impetrantes, por decisão do TCU. 
2. Entendimento assente no Tribunal de Contas deflui da aplicação de preceitos atinentes à limitação que as normas administrativas impõem à incidência da legislação trabalhista sobre os servidores públicos regidos pela CLT, à época em que tal situação podia configurar-se. 
3. Entendimento no sentido de que não é possível a coexistência das vantagens dos dois regimes funcionais. Ao ensejo da transferência do impetrante para o sistema estatutário, ut Lei nº 8.112/90, há de ter o regime próprio desta Lei, ressalvada, tão-só, a irredutibilidade dos salários. 
4. Mandado de segurança indeferido.'
8.	Não há, pois, que se falar, na hipótese, em desrespeito à coisa julgada trabalhista ou em ofensa ao princípio da irredutibilidade de vencimentos. A propósito, esses dois aspectos, especificamente, foram abordados pelo STF nos autos do MS 24381 ED/DF: 
'EMENTA: Embargos de Declaração em Mandado de Segurança. 
2. Alegada ocorrência de obscuridade e contradição no Acórdão em relação a qual ato teria sido considerado legal por esta Corte, se (a) o ato do Tribunal de Contas da União que determinou à Universidade Federal do Goiás a expedição de novo ato concessório de aposentadoria com o valor da vantagem que a embargante faria jus ao momento de sua aposentação, ou (b) se o ato da reitoria que retroagiu à data de implantação do Regime Jurídico Único, e, a partir de então, deduziu dele todos os aumentos reais de remuneração concedidos aos servidores. 
3. Alegada caracterização de omissão quanto à redução nominal operada nos proventos da embargante, diante dos princípios da irredutibilidade salarial (CF, arts. 7º, VI, e 37, XV) e estabilidade das relações jurídicas. 
4. Ausência de obscuridade e contradição. O Acórdão embargado ao declarar a impossibilidade do pagamento de horas extras considerou ambos os atos legais ao negar a segurança pretendida. 
5. Ausência de omissão. O Supremo Tribunal Federal pronunciou-se quanto à redução nominal, afirmando que, com a conversão do regime celetista para o estatutário, operou-se a extinção do contrato de trabalho, não sendo possível invocar coisa julgada nem direito adquirido (CF, art. 5º, XXXV) . Precedentes citados: MS nº 22.094-DF, Pleno, unânime, Rel. Min. Ellen Gracie, DJ de 02.02.2005, MS nº 22.455-DF, Pleno, unânime, Rel. Min. Néri da Silveira, DJ de 22.04.2002, MS nº 22.160-DF, Pleno, unânime, Rel. Min. Sydney Sanches, DJ de 22.02.1996. 
6. Os precedentes colacionados pela embargante [...] tratam de incorporação do percentual da URP de 26,05% (Plano Bresser) . Hipótese distinta do caso em apreço, que trata da incorporação de horas extras ante alteração da situação jurídica da embargante do regime celetista para o estatutário. 
7. Embargos de Declaração rejeitados" (Diário de Justiça de 1/9/2006, p. 48; os destaques foram acrescentados) .'
9.	Nesse ponto, cumpre anotar que apenas os acréscimos remuneratórios concedidos à sra. (...) nos últimos anos, invariavelmente decorrentes de reestruturações de carreira, superaram em muito o valor das horas extras incluídas em seus proventos: em fevereiro de 2013, por exemplo, cinco anos antes de sua aposentadoria, a remuneração total da interessada, incluindo as horas extras, era de R$ 4.892,97; em fevereiro de 2018, deduzida a rubrica, R$ 7.025,46. Vê-se, assim, que a manutenção do pagamento da 'decisão judicial' é flagrantemente antijurídica."
13.	No mesmo sentido do encaminhamento ora formulado, menciono como precedentes os Acórdãos 895/2022 e 5.706/2020 - 2ª Câmara e 5.377/2021 - 1ª Câmara, todos da minha lavra.
	     Ante o exposto, voto por que seja adotada a deliberação que ora submeto a este Colegiado.
TCU, Sala das Sessões, em 26 de abril de 2022.
MARCOS BEMQUERER COSTA
Relator